臺灣高等法院高雄分院刑事判決　　　　 96年度上易字第709號
上　訴　人　臺灣高雄地方法院檢察署檢察官
被　　　告　丙○○
　　　　　　　　　　（現於臺灣高雄監獄執行中）
　　　　　　丁○○
上列上訴人因被告等詐欺案件，不服臺灣高雄地方法院96年度易
字第1425號中華民國96年5 月29日第一審判決（起訴案號：臺灣
高雄地方法院檢察署95年度偵字第12156 號），提起上訴，本院
判決如下：
    主  文
原判決撤銷。
丙○○犯幫助詐欺取財罪，處有期徒刑捌月，減為有期徒刑肆月
，如易科罰金，以銀元佰元即新臺幣玖佰元折算壹日。
丁○○犯幫助詐欺取財罪，處有期徒刑肆月，如易科罰金，以銀
元佰元即新臺幣玖佰元折算壹日，減為有期徒刑貳月，如易科
罰金，以銀元佰元即新臺幣玖佰元折算壹日。
    事  實
一、丙○○、丁○○均可預見國內社會上層出不窮之詐騙分子為
    掩飾其不法行徑，避免執法人員之追究及處罰，經常利用他
    人之存款帳戶掩人耳目，在客觀上應可預見將金融機構存摺
    帳戶提供予陌生人使用，該陌生人可能利用所提供之帳戶做
    為詐欺取財之取款工具，竟仍以縱有人以所提供金融帳戶、
    提款卡等實施詐欺取財之犯行，亦不違背其本意之幫助犯意
    ，丙○○於閱報得知有人要租用帳戶後時，於民國（下同）
    94年3 月21日，報上所刊登之電話，與不詳詐騙集團之成年
    男子取得聯繫後，以新臺幣（下同）2,000 元之代價，將其
    於當日申請開立之國泰世華商業銀行鳳山分行帳號00000000
    000 帳戶（下稱國泰銀行帳戶）存簿、印章、金融卡及密碼
    ，在高雄市○○○路旁，出租給姓名年籍不詳之成年詐騙男
    子；丁○○則於94年3 月30日下午3 時許，在其所經營位在
    高雄縣鳳山市○○路某處之機車行內，亦將其於當日所申辦
    開戶之巷中國信託商業銀行鳳山分行帳號000000000000號帳
    戶（下稱中信銀行帳戶）之存簿、印章、金融卡及密碼交予
    丙○○，再由丙○○於同一地點，以2,000 元之價格出租予
    同一不詳姓名成年詐騙分子使用。上開詐騙分子取得丁○○
    、丙○○前揭存摺、印章、金融卡、密碼後，旋即基於詐欺
    取財之犯意，先於94年3 月22日晚間8 時許，以電話向甲○○佯稱：因其信用卡遭人冒用，須依指示操作金融機構之自
    動櫃員機云云，甲○○信以為真而陷於錯誤，於同年月日，
    將35,123元匯至丙○○國泰銀行帳戶內。繼之又於94年4 月
    10 日 某時許，以電話向乙○○佯稱：遭冒名申請現金卡且
    遭盜刷10萬元，須依其指示操作金融機構之自動櫃員機云云
    ，乙○○亦信以為真而陷於錯誤，於94年4 月10日下午3 時
    20至39分許，先後將67,000元、1,000 元及2,000 元匯至上
    述丁○○中信銀行帳戶內，該詐騙分子旋於當日以金融卡提
    領現款或跨行轉帳方式提領一空。嗣因甲○○、乙○○發覺
    受騙後報警處理。
二、案經高雄縣政府警察局移送臺灣高雄地方法院檢察署檢察官
    偵查起訴。
    理  由
一、訊據被告丙○○、丁○○對於在上開時地以各2,000 元之代
    價出租渠等所有國泰銀行、中信銀行帳戶存簿、印章、金融
    卡及密碼予不詳姓名之成年男子之事實，業據渠等於原審法
    院及本院審理時供認不諱（見原審卷第46、59頁、本院卷第
    頁），被告丁○○亦曾於檢察官偵查中坦承上情（見95年度
    偵字第12156 號卷第39頁），此外，復有渠等分別向國泰銀
    行及中信銀行開戶之開戶資料（見95年度他字第6336號卷第
    26 頁 、95年度偵字第12156 號卷第22頁）。而被害人甲○○、乙○○確分別遭詐騙分子誑以：信用卡遭人冒用、遭冒
    名申請現金卡且遭盜刷，須依其指示操作金融機構之自動櫃
    員機云云，陷於錯誤，甲○○匯款35,123元入丙○○上開帳
    戶；乙○○先後匯款67,000元、1,000 元及2,000 元匯至上
    述丁○○上開帳戶之事實，亦據渠等於警詢時證述在卷（見
    95年度他字第6336號卷第14頁、95年度偵字第12156 號卷第
    5 頁），復有被害人乙○○所提出之中信銀行客戶交易明細
    三紙、被告儲健議在中信銀行、被告丙○○在國泰銀行之匯
    款交易明細在卷可資佐證（見95年度偵字第12156 號卷第23
    、30頁、95年度他字第6336號卷第24頁）。被告2 人等上開
    自白與事實相符，堪可採信。又證人即被害人乙○○、甲○○等於警詢中所證及中信銀行客戶交易明細等，雖係被告以
    外之人於審判外之言詞及書面陳述，惟本件被告2 人等係於
    審判中坦承犯行，經原審法院及本院裁定改依簡式審判程序
    進行審判，依刑事訴訟法第159 條第2 項之規定，自得援為
    認定犯罪事實之證據，附此敘明。
二、按金融存款帳戶除為個人之理財工具外，亦事關存戶個人財
    產權益之保障，除非本人或與本人關係親密者，一般人均有
    妥為保管防阻他人任意使用之認識，難認有自由流通之理由
    ，縱使在特殊情況下，偶有交付他人使用之需，亦必深入瞭
    解用途後，再行提供使用，方符常情，若存款帳戶落入不明
    人士手中，極易被利用為與財產有關之犯罪工具，此為吾人
    一般生活所易於體察之常識，參以坊間報章雜誌及其他新聞
    媒體，對於以簡訊通知中獎、刮刮樂、假退稅真詐財或其他
    類似之不法犯罪集團，經常利用大量收購之他人存款帳戶，
    以隱匿其等詐欺取財犯罪之不法行徑，規避執法人員之查緝
    ，並掩飾、確保因自己犯罪所得之財物，類此在社會上層出
    不窮之案件，亦多所報導及再三披露，是避免此等專屬性甚
    高之物品被不明人士利用為與財產有關之犯罪工具，亦應為
    一般生活所能認知。而被告等均係智慮正常之成年人，則渠
    等對於上開情事自屬知之甚詳。是渠等在客觀上應可預見該
    收購帳戶之不詳姓名男子之目的在供作不法所取得金錢，以
    防止追查應有所認識，乃竟仍交付給該不詳姓名之男子使用
    ，被告等有幫助他人詐欺取財之不確定故意應堪認定。綜上
    所述，本件事證已臻明確，被告2 人等幫助他人詐欺取財犯
    行洵堪認定。
三、按行為後法律有變更者，適用行為時之法律；但行為後之法
    律有利於行為人者，適用最有利於行為人之法律，刑法第2
    條第1 項定有明文。被告行為後，刑法於95年7 月1 日修正
    公布施行，修正後之刑法第33條第5 款規定「罰金：新臺幣
    1,000 元以上，以百元計算之」，修正前之刑法第33條第5
    款則規定「罰金：1 元以上」，是刑法分則中有罰金刑之規
    定者，在修法前法官所得科處之最低度法定刑係銀元1 元即
    新臺幣3 元，在修法後最低法定刑則係新臺幣1,000 元，是
    依修正後之刑法第339 條第1 項詐欺取財罪所得科處之罰金
    刑為新臺幣1,000 元以上、新臺幣30,000元以下。比較新舊
    法，自以被告行為時之刑法較有利於被告。再者，如後所述
    ，並無證據證明被告2 人等有參與詐欺之行為，亦無證據證
    明其與詐騙之歹徒有共同之犯意聯絡，而修正前刑法第30條
    第1 項規定：「幫助他人犯罪者，為從犯」，修正後之刑法
    第30條第1 項則規定：「幫助他人實行犯罪行為者，為幫助
    犯。雖他人不知幫助之情者，亦同」，修正前、後刑法第30
    條第1 項就定義幫助犯之文字用詞雖有修正，然並未更易幫
    助犯之認定標準。是本件被告所犯之罪不論依修正前之刑法
    第30條第1 項，或修正後之刑法第30條第1 項規定，均構成
    幫助犯，對被告而言並無有利或不利之情形，自不生新舊法
    比較之問題，應逕依修正前之刑法第30條第1 項論以幫助犯
    。又依修正前刑法第30條第2 項規定，從犯之處罰，得按正
    犯之刑減輕之。依被告犯罪時之刑法第67條規定：「有期徒
    刑加減者，其最高度及最低度同加減之」，惟依95年7 月1
    日施行之修正後刑法第67條則規定：「有期徒刑或罰金加減
    者，其最高度及最低度同加減之」，是經比較修正前後減刑
    之結果，雖舊法並無罰金刑最高度及最低度同加減之規定，
    然因舊法罰金之最低度刑為銀元1 元，經依修法前之罰金罰
    鍰提高標準條例提高，並予換算為新臺幣後，其刑度仍較新
    法減刑後之罰金刑為輕，故以95年7 月1 日修正公布施行前
    之規定較有利於被告，應依刑法第2 條第1 項前段規定，適
    用行為時之法律減輕其刑。本件並無證據足以證明被告2 人
    等有參與詐欺罪之犯罪構成要件行為，亦無證據足以證明其
    與詐騙之歹徒有共同之犯意聯絡，核被告2 人等上開所為，
    係犯修正前刑法第30條第1 項前段、第339 條第1 項之幫助
    詐欺取財罪。被告丙○○雖先後二次將自已及被告丁○○之
    帳戶、提款卡等交給詐騙集團分子使用，惟不法集團分子對
    被害人甲○○、乙○○之詐騙行為係在刑法廢除常業詐欺罪
    之前，渠等多次之詐騙行為僅能論以實質上一罪，不能論以
    連續犯，再予加重其刑，惟就本案而言，被告丙○○之多次
    行為係對同一犯罪所實施之多次接續行為，應認其成立幫助
    常業詐欺之接續犯（參照臺灣高等法院94年度法律座談會第
    5 號提案結論），不能論以連續幫助犯，附此敘明。
四、原判決認被告2 人等犯罪事證明確，據以論罪科刑，固非無
    見；(一)惟如前所述，被害人甲○○係於94年3 月22日將款項
    匯入被告丙○○之帳戶內，原判決未加以認定，尚有未洽。
    (二)被告丁○○於檢察官偵查中即坦承犯行，而被告丙○○係
    遲至原審法院審理時始坦承犯行，且被告丙○○除將自己之
    帳戶出租給詐騙分子使用外，尚將被告丁○○之帳戶出租予
    他人行騙，情節較諸被告丁○○重，乃原判決僅量處被告丙○○有期徒刑3 月，而量處被告丁○○有期徒刑4 月，有量
    刑輕重失衡之瑕庛。(三)被告等行為後，中華民國九十六年罪
    犯減刑條例已經總統於96年7 月4 日公布，自96年7 月16日
    施行，被告2 人等犯罪時間，在96年4 月24日以前，且非屬
    中華民國96年罪犯減刑條例第3 條所列不予減刑之罪，合於
    減刑條件，原審法院未及予減刑，亦有未合。檢察官上訴意
    旨以原判決就被告2 人之量刑失衡，指摘原判決不當，亦有
    理由，應由本院將原判決撤銷改判。
五、爰審酌被告2 人等為謀一己私利而將銀行帳戶交給不法分子
    資為詐欺取財之工具，紊亂社會正常交易秩序，並使不法之
    徒藉此輕易詐取財物，使檢警難以追查緝捕，所造成之危害
    非輕，被害人遭受詐騙之金額，被告丁○○於檢察官偵查之
    初即坦承犯行，被告丙○○並將被告丁○○之帳戶出租給詐
    騙集團分子作為詐欺取財之工具，且迄於原審法院審理時始
    坦承犯行，情節較重等一切情狀，分別量處如主文所示之刑
    ，再依中華民國九十六年罪犯減刑條例第2 條第3 款之規定
    ，減為如主文所示之刑。檢察官就被告丙○○部分求處有期
    徒刑1 年，本院認稍嫌過重，認以判處有期徒刑8 月為妥適
    。末按，被告2 人等犯罪時之刑法第41條第1 項前段規定：
    「犯最重本刑為5 年以下有期徒刑以下之刑之罪，而受6 個
    月以下有期徒刑或拘役之宣告，因身體、教育、職業、家庭
    之關係或其他正當事由，執行顯有困難者，得以1 元以上3
    元以下折算一日，易科罰金」；被告行為時之易科罰金折算
    標準，修正前之罰金罰鍰提高標準條例第2 條前段（現已刪
    除）規定，就其原定數額提高為100 倍折算1 日。則本件被
    告2 人等行為時之易科罰金折算標準，應以銀元100 元以上
    300 元以下折算1 日，經換算為新臺幣後，應以新臺幣300
    元以上900 元以下折算1 日。惟95年7 月1 日修正公布施行
    之刑法第41條第1 項前段則規定：「犯最重本刑為5 年以下
    有期徒刑以下之刑之罪，而受6 個月以下有期徒刑或拘役之
    宣告者，得以新臺幣1,000 元、2,000 元或3,000 元折算1
    日，易科罰金」，比較修正前後之易科罰金折算標準，修正
    後之規定較不利於被告，依刑法第2 條第1 項前段之規定，
    應適用修正前刑法第41條第1 項規定，就被告上開宣告之刑
    ，定其易科罰金之折算標準。
據上論斷，應依刑事訴訟法第369 條第1 項前段、第364 條、第
299 條第1 項前段，刑法第2 條第1 項前段、修正前刑法第339
條第1 項、第30條第2 項、第41條第1 項前段、罰金罰鍰提高標
準條例第1 條前段、修正前罰金罰鍰提高標準條例第2 條，中華
民國九十六年罪犯減刑條例第2 條第3 款、第7 條，判決如主文
。
本案經檢察官陳國全到庭執行職務。
中　　華　　民　　國　　96　　年　　9 　　月　　29　　日
                  刑事第四庭    審判長法官　蕭權閔
                                      法官　陳吉雄
                                      法官　李嘉興
以上正本證明與原本無異。
本判決不得上訴。
中　　華　　民　　國　　96　　年　　9 　　月　　29　　日
　　　　　　　　　　　　　　　　　　書記官　郭榮芳
附錄本件論罪科刑法條：
刑法第339條第1項
意圖為自己或第三人不法之所有，以詐術使人將本人或第三人之
物交付者，處5 年以下有期徒刑、拘役或科或併科1 千元以下罰
金。
刑法第30條
幫助他人實行犯罪行為者，為幫助犯。雖他人不知幫助之情者，
亦同。幫助犯之處罰，得按正犯之刑減輕之。
